【裁判字號】    97,消債更,881
【裁判日期】    980309
【裁判案由】    更生事件
【裁判全文】
臺灣臺北地方法院民事裁定           97年度消債更字第881號
聲  請  人
即債務人    甲○○
代  理  人  詹振寧律師
上列聲請人聲請准予開始更生程序及保全處分，本院裁定如下：
    主  文
更生及保全之聲請均駁回。
聲請費用由聲請人負擔。
    理  由
一、按債務人與金融機構協商成立者，不得聲請更生或清算，但
    因不可歸責於己之事由，致履行顯有重大困難者，不在此限
    ；本條例施行前，債務人依金融主管機關協調成立之中華民
    國銀行公會會員辦理消費金融案件無擔保債務協商機制與金
    融機構成立之協商，準用前項之規定，消費者債務清理條例
    （以下簡稱債清條例）第151條第5項、第6項分別定有明文
    。又聲請更生或清算不合程式或不備其他要件者，法院應以
    裁定駁回之，但其情形可以補正者，法院應定期間先命補正
    ，復為同條例第8條所明定。據此，按依債務人與金融機構
    協商成立者，除非因不可歸責於己之事由，致履行顯有重大
    困難，否則不得聲請更生或清算，債清條例第151條第5項規
    定意旨甚明。是債務清償方案成立後，固由債務人按其條件
    履行，惟需於其後發生情事變更，在清償期間收入或收益不
    如預期，致該方案履行困難甚或履行不能，因不可歸責於己
    ，始能聲請更生或清算。此項規定旨在避免債務人任意毀諾
    已成立之協商，濫用更生或清算之裁判上債務清理程序，蓋
    以債務清償方案係經當事人行使程序選擇權所為之債務清理
    契約，債務人應受該成立之協議所拘束。債務人既已與金融
    機構協商成立，如認該協商方案履行有其他不適當情形，自
    仍應再循協商途徑謀求解決。
二、本件聲請意旨略以：聲請人積欠貸款及卡債，遂於民國95年
    6月間依「中華民國銀行公會會員辦理消費金融案件無擔保
    債務協商機制」請求最大債權人中國信託商業銀行共同協商
    債務清償方案，並於95年7月25日協商成立，分120期清償，
    利率為零，每月應繳金額為新台幣（下同）21,531元。然嗣
    後於96年8月間，聲請人在高雄婆家之小兒子黃家瑞（92年
    11月9日出生）因誤食硬幣，導致身體不適，心情低落吃不
    下飯，聲請人身為母親，便經常南下照顧，開銷突然增加，
    因此該月僅繳一半協商金額，銀行便來電告知毀諾。同時，
    聲請人於95年7月協商成立後，除需自身家庭必要開支以外
    ，尚須奉養年事已高之父母親，而聲請人母親為身心障礙人
    士，需多加照顧，經濟負擔沈重，而聲請人之子女亦分別請
    南投娘家與高雄婆家撫養，每月需給付扶養費予公婆及父母
    ，故聲請人努力還款，並無額外之能力負擔此一突增之開銷
    。此外，聲請人於九十六年十一月從事化妝品銷售，賺取業
    績獎金，每月可增加收入約1500元至4000元，也曾上網拍賣
    鞋子，但由於聲請人之職務需輪班，無法找到固定之兼差增
    加收入，97年11月間因經濟不景氣，聲請人之配偶遭裁員，
    家庭收入頓減，之前欠繳之其期數也向同事借錢才得以繳清
    ，爰向依據債務消費者債務清理條例聲請更生，並依據債清
    條例第19條第1項之規定，聲請保全處分等語。
三、經查，聲請人與金融機構等達成上述協議，然聲請人自96年
    8月27日起即未繳款之事實，前已述及，並有聲請人所提出
    之協議書與中國信託商業銀行股份有限公司具狀陳述明確。
    聲請人雖主張其依協商條件履行協商，顯有前揭情節之重大
    困難，實係客觀上確有不可歸責於聲請人之事由等語，然揆
    諸上開法文之規定與說明，需於協議後發生情事變更，在清
    償期間收入或收益不如預期，致該方案履行困難甚或履行不
    能，因不可歸責於己，始能聲請更生或清算。聲請人雖主張
    伊係因為其子黃家瑞於96年8月間誤食硬幣，聲請人經常南
    下照顧，開銷因此突然增加而導致無法繼續履行上開協商條
    件。然查，聲請人之配偶黃中位之95年度、96年度收入分別
    為529,646元、569,430元，黃中位迄至97年11月始自原任職
    之佳勝科技股份有限公司離職，於離職當月工資為66,114元
    之情事，有聲請人所提出之黃中位95年度、96年度綜合所得
    稅各類所得資料清單與黃中位離職證明書各1份可稽。又黃
    中位並無負擔卡債，只有銀行信用貸款約80餘萬元一事，亦
    經聲請人當庭陳述明確（見本院98年1月5日訊問筆錄）。足
    見聲請人之配偶黃中位於96年8月間雖有負債約80餘萬元，
    然每月應有薪資收入4萬元至6萬元左右，於扣除負債之後，
    對於上開突然發生於96年8月份之事故，縱使因此增加生活
    開支，然本於伊為聲請人配偶與黃家瑞父親之身份，衡情黃
    中位當不致全然不予理會而全部由聲請人一人獨自負擔。是
    聲請人以前揭並非經常性之事由，且當時其配偶黃中位尚有
    收入，主張因此導致其無法繼續履約，實難以採信。
四、此外，聲請人係於96年8月份毀諾，黃中位係於97年11月去
    職，是聲請人之毀諾與黃中位離職，難謂有何因果關係，至
    於聲請人主張其母親為身心障礙人士，需多加照顧，經濟負
    擔沈重，聲請人雖提出身心障礙手冊1份為證，然聲請人對
    於伊確實支出相關費用、以及此一事實導致聲請人無法繼續
    履行協商，均未能提出相關事證以資證明之，是聲請人此項
    主張亦難以遽而採信。
五、綜上所述，聲請人既然未於協議成立後，在客觀上有何不可
    歸責於己之情事變更，導致無法履行協議，其聲請本件更生
    即難謂有據，應予駁回，而聲請人聲請准予更生既經駁回，
    其保全處分之請求，已無必要，應併予駁回。爰裁定如主文
    所示。
中    華    民    國    98    年    3    月    9     日
              民事第四庭    法      官  匡偉
上為正本係照原本作成
如不服本裁定，應於裁定送達後10日內，以書狀向本院提出抗告
，並繳納抗告費新臺幣1千元
中    華    民    國    98    年    3    月    9     日
                            書  記  官  巫玉媛


司法院資訊處製作；財團法人民間司法改革基金會備份。
